臺灣高等法院臺南分院民事判決　96年度上易字第44號
上　訴　人　乙○○
訴訟代理人　奚淑芳律師
　　　　　　張雯峰律師
複代理人　　甲○○
被上訴人　　丙○○
　　　　　　丁○○
上列二人共同
訴訟代理人　林春發律師
複代理人　　林彥百律師
上列當事人間請求協同結算合夥財產事件，上訴人對於中華民國
95年12月21日臺灣嘉義地方法院第一審判決（95年度訴字第230
號）提起上訴，本院於96年6月12日言詞辯論終結，判決如下：
    主  文
上訴駁回。
第二審訴訟費用由上訴人負擔。
    事實及理由
壹、按「合夥財產係合夥人全體公同共有，合夥並無獨立之人格
    ，其因合夥事務涉訟者，除由執行業務之合夥人代表合夥為
    原告或被告外，應由全體合夥人為原告或被告，其當事人始
    稱適格。」可知因合夥事務涉訟者，其適格之當事人有兩種
    情形，一為由執行業務之合夥人代表合夥為原告或被告；一
    為由全體合夥人為原告或被告。本案乃原告請求協同結算合
    夥財產，自屬因合夥事務涉訟，自應以其他合夥人為被告，
    而本案兩造當事人即為合夥人全體，自無當事人不適格之情
    形，被上訴人抗辯上訴人未以合夥為對象，而是以他合夥人
    即被上訴人二人為請求對象，乃當事人不適格，顯有誤會，
    先予敘明。
貳、上訴人起訴主張：
一、上訴人與被上訴人2人於民國93年12月9日商議，以被上訴人
    丙○○為法定代理人之禾泰農牧股份有限公司（下稱禾泰公
    司）之名義，向臺灣菸酒股份有限公司善化啤酒廠（下稱善
    化酒廠）標購94年釀造啤酒所留下之啤酒粕，以直接出售予
    牧場或出售於大卡車司機轉售予牧場，作為飼料之用，並商
    定各出資1,600,000元，合夥事務由被上訴人丙○○負責執
    行，其同居人洪珮芳負責記帳，如購入啤酒粕之數量超過合
    夥之銷售量，其運輸費用由合夥支付，但取回超量啤酒粕者
    ，應按合夥收購之每公斤單價給予合夥。而自94年5月起，
    每月購入之啤酒粕超出合夥之銷售量，被上訴人丙○○自94
    年5月起於未告知上訴人應取回啤酒粕之情形下，陸續將啤
    酒粕運回其所承租之嘉義縣水上鄉○○○○段圳西小段622
    地號土地（下稱水上場），使上訴人無法取回啤酒粕至上訴
    人所有肥料曝曬場，因而受有損失。且被上訴人丙○○雖以
    合夥支付運費，但拒不願給付合夥購入啤酒粕之成本濕重每
    公斤0.435元，以其運走之數量4,171,000公斤，合夥受損2,
    051,895元。而合夥有約定各合夥人按1/3權利，以購入成本
    每公斤0.435元取回購入未售出之啤酒粕。上訴人於94年8月
    22日退夥，依民法第689條第3項，上訴人得請求結算其退夥
    時合夥之財產狀況，並分配損益。查依洪珮芳所提出之結算
    表，94年1月至8月合夥之淨利為6,984元。另被上訴人丙○
    ○運至水上場之啤酒粕存貨於94年5月有1,909,800公斤、6
    月有1,414,300公斤、7月有496,400公斤、8月有350,500公
    斤，合計4,171,000公斤，惟8月份應僅算至22日（30,500×
    22/31＝21,645），則94年5月至8月22日，被上訴人丙○○
    取走存貨4,162,145公斤，其應給付1,810,533元，但僅給付
    1,762,000元，尚有48,533元未給付。如將被上訴人丙○○
    所給付之1,762,000元計入合夥損益，則94年1月至8月份之
    合夥淨利為1,768,984元（1,762,000＋6,984＝1,768,984）
    。上訴人得分配1/3，則上訴人得請求589,661元。從而，依
    退夥之法律關係，請求被上訴人應連帶給付上訴人589,661
    元。
二、對被上訴人答辯所為之陳述：
（一）否認曾約定如未取回之啤酒粕，歸被上訴人丙○○所有。
      而未售出之啤酒粕由被上訴人全數運走，並由被上訴人丙
      ○○保管，竟遭水災、風災之損失，被上訴人丙○○應承
      擔風險。
（二）94年5月至8月22日間有海棠（7月16日至同月20日）、馬
      莎（8月3日至同月6日）、珊瑚（8月11日至同月13日）颱
      風病襲，來襲前中央氣象局均有預報，且僅海棠颱風帶來
      豪雨，故被上訴人可避免風災。
三、並聲明：(一)原判決廢棄。(二)被上訴人應連帶給付上訴人589,
    661元及自96年1月1日起至清償日止按年息百分之五計算之
    利息。
參、被上訴人則以：
一、兩造之合夥曾協議，每年5月至9月啤酒盛產期，必有大量啤
    酒粕產出造成滯銷之困難，3人各以成本價0.435元取回1/3
    存貨，並給付成本價給善化酒廠，或付120,000元委由被上
    訴人丙○○所有之水上場代為處理。被上訴人丁○○已委由
    被上訴人丙○○處理，並付清處理費用。上訴人既不願交付
    處理費用120,000元，又以下大雨為由，拒絕接受存貨。此
    可由證人林清元為上訴人胞兄，為派駐在善化酒廠之出貨負
    責人於刑事案件偵查中證稱：於94年6、7月間因一直下雨，
    被告洪珮芳以其經營之有機肥料場無法容納啤酒粕為由，曾
    要求證人林清元及顏建忠聯絡原告之妻周淑梅運回多餘之1/
    3啤酒粕，惟遭周淑梅所拒絕等語明確。如果合夥未從善化
    酒廠載回存貨，依照合夥與善化酒廠之「標售廢料下腳買賣
    契約」第16條第5、6款約定，會導致違約，而遭終止合約並
    沒收履約保證金1,180,000元，如有污染，依同條第10款約
    定，亦應由合夥負責。94年5月13至15日共下154.5毫米之雨
    水，水上肥料場淹水2日，6月12日至16日連續大雨，水上肥
    料場淹水5日，7月18日海棠颱風來襲，至22日共下517毫米
    雨量、8月12珊瑚颱風來襲，至21日連續大雨，8月25日之豪
    雨，亦造成積水，8月31日泰莉颱風下279毫米之雨量，造成
    啤酒粕流失，而剩餘部分因發臭、腐爛，目前放置於水上場
    待處理。因上訴人拒絕接受存貨，加重水上場場地之破壞，
    而處理啤酒粕被雨淋、淹水、腐爛增加之費用，合夥人應共
    同負擔。但8月22日上訴人以理念不合為由，請求退還股金
    ，結束合夥關係，被上訴人已於同年9月12日將股金匯給上
    訴人，上訴人與合夥已無關係，故無必要計算存貨之價值，
    而被上訴人丙○○也不曾要求上訴人賠償水上場之損壞，上
    訴人更不得請求結算合夥財產。至合夥之帳冊，被上訴人已
    於原審94年度嘉簡字第814號審理中提出94年1月至8月份客
    戶出貨明細表及損益表。
二、被上訴人應依協議取回而無正當理由拒絕取回之存貨為1,39
    0,333公斤（即5月1,909,800公斤、6月1,414,300公斤、7月
    496,400公斤、8月350,500公斤中之1/3），則上訴人應給付
    存貨貨款604,795元（1,390,333公斤乘以0.435元）。而上
    開存貨係被上訴人以成本價向善化酒廠購入，故非應收貨款
    ，自無盈餘之分配。
三、並聲明：上訴駁回。
肆、兩造不爭執之事實：
一、上訴人與被上訴人2人成立合夥，權利義務為每人1/3，並以
    禾泰公司之名義，向善化酒廠標購94年釀造啤酒所留下之啤
    酒粕，再出售予牧場或出售於大卡車司機轉售予牧場，作為
    飼料之用，並商定各出資1,600,000元，合夥事務由被上訴
    人丙○○之同居人洪珮芳負責記帳。
二、合夥曾約定購入未售出之啤酒粕，由合夥人各按1/3權利，
    以購入成本每公斤0.435元取回。
三、上訴人於94年8月22日退出合夥。
四、兩造對被上訴人所提出之94年1月至8月22日之損益，及94年
    5月至8月份水上場存貨重量4,171,000公斤不爭執。
伍、兩造爭執要旨：
一、水上場之94年5月至8月存貨是否有應收貨款？如有應收貨款
    ，上訴人可分得金額為何？
二、合夥有無約定各合夥人如未按1/3權利，以購入成本每公斤0
    .435元取回購入未售出之啤酒粕，該未取回之啤酒粕均歸被
    上訴人丙○○所有，被上訴人丙○○有無依取得數量給付每
    公斤0.435元之義務？
三、啤酒粕之存貨是否已因大雨及颱風而流失，損失數量為何？
    應由何人負擔？
陸、本院之判斷：
一、上訴人主張94年1月至8月合夥之淨利為6,984元之事實，有
    被上訴人在原審94年度嘉簡字第814號審理中於95年3月10日
    提出之民事陳報狀所提出結算書可稽，業據原審調閱該卷宗
    查明，應堪信為真實。
二、兩造合夥曾約定購入未售出之啤酒粕，由合夥人各按1/3權
    利，以購入成本每公斤0.435元取回之事實不爭執。而依被
    上訴人於原審94年度嘉簡字第814號所提出之94年1月至8月
    之應收帳款總表所記載，該年5月有存貨1,909,800公斤、6
    月有1,414,300公斤、7月有496,400公斤、8月有350,500公
    斤，合計4,171,000公斤，業據原審調閱上開卷宗查明。則
    上述存貨應由各合夥人取回，並非合夥之財產。而被上訴人
    丙○○陳稱：上訴人應取回之1/3即1,390,333公斤，為被上
    訴人丙○○以禾泰公司之法定代理人名義支付價金給善化酒
    廠後取走該存貨等語（詳原審卷第124頁）。與上訴人於原
    審所陳述：存貨應是被告（即被上訴人）丙○○個人或由丙
    ○○所代表之禾泰公司取走，與合夥無關等語（詳原審卷第
    125頁）相符，故啤酒粕應係被上訴人丙○○所取走，而非
    合夥取回，是雖應收帳款總表中記載94年1月至8月有存貨合
    計4,171,000公斤（其中上訴人及被上訴人2人各應取回1/3
    即1,390,333公斤，被上訴人丙○○部分已自行取回，被上
    訴人丁○○部分則以每月10,000元之代價委由被上訴人丙○
    ○處理），惟並非合夥之財產，而係各合夥人之財產。被上
    訴人丙○○所給付之1,762,000元則是其給付予善化酒廠之
    價金，非合夥所得，不得計入合夥盈餘。蓋上訴人未取回應
    分得三分之一剩餘部分之啤酒粕，亦應給付善化酒廠價金。
    。而契約當事人為善化酒廠與禾泰公司，自須以禾泰公司名
    義匯款予善化酒廠，當然要以禾泰公司名義匯款。被上訴人
    丙○○以禾泰公司為匯款人，分別匯款608,000元、454,000
    元、700,000元，計1,762,000元入洪珮芳帳戶，係上訴人丙
    ○○請洪珮芳代為以禾泰公司匯款，此款項並未計入合夥之
    應收帳款內，上訴人不能逕自解釋為此係上訴人丙○○匯給
    合夥，屬於合夥所得。上訴人指被上訴人丙○○就前開款，
    並未以其名義直接支付價金給善化酒廠云云，自應將之列入
    合夥財為不可取。
三、又「退夥人與他合夥人間之結算，應以退夥時合夥財產之狀
    況為準。」民法第689條第1項法有明定，可知退夥人可請求
    結算退夥時之合夥財產狀況，本件上訴人退夥時，合夥財產
    尚未經結算，為兩造所不爭執。且被上訴人陳稱94年8月22
    日前因大雨及颱風，損壞提供存放存貨之場地，復舊費用應
    列入損益等語（詳原審卷第56頁），查上訴人既於同年8月
    22日以理念不合為由，請求退還股金，結束合夥關係，被上
    訴人並已於同年9月12日將160萬元入股金匯給上訴人，除非
    有先行給付股金而保留俟結算盈虧再行找補之特約外，依一
    般認知，即是只取回股金，盈虧則與退股者無關。否則結算
    時若有虧損認為事不干己，有盈餘時則要求分配，豈為事理
    之平？上訴人不否認被上訴人已匯款160萬元予伊，此數目
    恰與入股金相同，顯係退還上訴人之股金，斯時合夥盈虧未
    定，上訴人已全數取回入股金，應認上訴人已同意合夥如有
    盈餘亦願拋棄，不再請求。如有虧損亦與之無關，不負擔虧
    損。被上訴人主張雖於90年6月5日聲明退夥，就退夥前之合
    夥盈餘，亦可請求分配云云為不可採。
四、綜上所述，上訴人主張其退出合夥後，因合夥尚有存貨，其
    應分得三分之一，而請求被上訴人應連帶給付其1,762,000
    元中之三分之一云云，為無理由，應予駁回。原審為上訴人
    敗訴之判決，於法並無不合。上訴人上訴意旨指摘原判決不
    當，求予廢棄改判，為無理由，應予駁回。
柒、本件待證事實已臻明瞭，兩造其餘攻擊防禦方法及舉證，對
    判決之結果已不生影響，爰不一一詳為審酌，併此敘明。
捌、據上論結，本件上訴為無理由，依民事訴訟法第449條第1項
    、第78條，判決如主文。
中　　華　　民　　國　　96　　年　　6 　　月　　26　　日
                  民事第四庭    審判長法　官    王惠一
　　　　　　　　　　　      　　　　　法　官    王浦傑
　　　　　　　　　　　      　　　　　法　官    蘇重信
上為正本係照原本作成。
不得上訴。
中　　華　　民　　國　　96　　年　　6　　月　　26    日
                                      書記官    黃文生
